【裁判字號】    90,易,328
【裁判日期】    901009
【裁判案由】    商標法
【裁判全文】
臺灣板橋地方法院刑事判決                            九十年度易字第三二八號
    公  訴  人  臺灣板橋地方法院檢察署檢察官
    被      告  甲○○
                丁○○
    選任辯護人  詹聰哲
右列被告因商標法案件，經檢察官提起公訴（八十九年度偵字第一五二九六號、第二
一八二一號）及移送併案審理（九十年度偵字第八六六四號），本院判決如左：
    主  文
甲○○、丁○○均無罪。
    理  由
一、公訴意旨詳如起訴書所載（如附件）。
二、按犯罪事實應依證據認定之，無證據不得推定其犯罪事實；又不能證明被告犯罪
    者，應諭知被告無罪之判決，刑事訴訟法第一百五十四條、第三百零一條第一項
    前段分別定有明文；又認定不利於被告之事實，須依積極證據，苟積極證據不足
    為不利於被告事實之認定時，即應為有利於被告之認定，更不必有何有利之證據
    。而此所謂之證據，須確能為被告有罪之證明，而無瑕疵可指者，始足當之；其
    為訴訟上之證明，則須至任何之一般人均認其為真正，而無所懷疑之程度，最高
    法院三十年上字第八一六號、六十九年度台上字第四九一三號、七十六年度台上
    字第四九八六號判例可資參酌。
三、公訴人認被告甲○○、丁○○涉有違反商標法罪嫌，無非係以告訴代理人之指述
    、證人吳淑芬之證述、現場照片、扣案真品沐浴乳十六瓶、仿冒沐浴乳二千八百
    八十二瓶、帳冊、送貨單、標籤使用說明單、標籤等物、經濟部智慧財產局（八
    九）智商Ｏ九八Ｏ字第八九ＯＯ七六八四八號函之鑑定結果一件，為其論斷依據
    。本件經訊之被告甲○○、丁○○均堅決否認有何違反商標法犯行，被告甲○○
    辯稱：伊只有提供場地給被告丁○○存放貨物，訂貨、出貨均由被告丁○○自行
    處理，警訊時因被告丁○○不在現場，丁○○在電話中說趕不回來，叫伊幫忙他
    講一下等語；被告丁○○則辯稱：扣案沐浴乳係伊向翰暹公司乙○○購買，伊也
    擔心商標是否會和他人類似，所以有要求對方要將商標過戶，並且註冊，對方也
    有提著作權證書，伊以為是合法的等語。
四、經查：
（一）被告甲○○於警訊中固供稱：「如何製造我不知道，我是跟翰暹國際貿易有限
      公司購入」、「我有賣給大盤商，於今年六月起開始販賣。單價約新台幣五十
      五元至六十五元不等」等語（參見台北縣警察局蘆洲分局刑事案件卷宗），於
      偵查中第一次訊問時復供稱：「我是賣『海神』八十九年六月份起賣，一瓶五
      五至六五不等，在蘆洲三民路公司處」、「『海神』也有申請，不知下來沒有
      我以為我們的商標與『海馬』不同」等語（參見台灣板橋地方法院檢察署八十
      九年度偵字第一五二九六號案卷第五頁背面），惟同案被告丁○○於偵查中陳
      稱：「（問：你之前是否在被告公司工作？）是的，八十二年至今年四月底正
      式離職，我對外有講我是業務經理，我自五月初起販賣本件系爭沐浴乳，東西
      購自翰暹國際有限公司，我東西寄放在被告的廠內未給付分文」等語（參見同
      上案卷第十四頁背面），於本院訊問時供稱：「這部分買賣是我自己在做，和
      被告甲○○沒有關係。我離職後想自己成立公司，但還沒有設立，也沒有場地
      ，所以請被告甲○○幫忙」等語（參見本院九十年九月廿五日審理筆錄），核
      與被告甲○○前開所辯情節大致相符。又證人吳淑芬於偵查中證稱：「（問：
      查扣物何人所有？）丁○○的，我已認識他三年多了，他自八十九年六月份脫
      離公司獨立經營，開始販賣查扣之物品，同時寄放在公司裡面，有時我幫他清
      點」等語（參見同上偵查卷第十三頁背面），顯見被告甲○○辯稱：伊只有提
      供場地給被告丁○○存放貨物，訂貨、出貨均由被告丁○○自行處理一節，尚
      非全然無據。況且，依據被告丁○○提出之代理銷售切結書所載，本件沐浴乳
      係由賣方即翰暹公司、負責人乙○○出售予買方即丁○○，有代理銷售切結書
      一紙扣案可資佐證（附於上開偵查卷第十九頁），倘若被告丁○○係以奕長公
      司業務經理名義與翰暹公司簽訂契約，理應以奕長公司為買受人，豈會以丁○○個人名義簽訂契約？由此益見被告丁○○供稱：此部分買賣係伊個人在做，
      與被告甲○○無關一節，自非無稽。
（二）次查，本件起訴書附表一標號一、二所示之「海馬圖樣」均係告訴人德商柏特
      格藥品及化妝品有限公司依商標法取得商標專用權，專用期間分別為七十九年
      十月一日起至八十九年九月三十日止、八十三年十月十六日起至八十九年九月
      三十日止，指定使用商品為香皂、洗髮精、沐浴乳及洗浴泡劑等，有商標註冊
      證二紙在卷可憑（附於台北縣警察局蘆洲分局刑事案件卷宗告證二），而扣案
      「海神圖樣」係使用於沐浴乳之商品上，與告訴人上開商標所指定使用之商品
      類別相同。其次，再觀之扣案沐浴乳所貼之「海神圖樣」與告訴人所取得商標
      專用權之「海馬圖樣」，二者圖樣雖為左右方向相反，惟除了頭部、背部突起
      尖錐形狀之長度、個數稍有不同之外，整體圖樣大致相彷彿，於異時異地隔離
      觀察，實有令具備普通之知識之商品購買人，於購買時施以普通所用之注意，
      產生混同誤認之虞（參見上開刑事案件卷宗告證三之照片），且經檢察官將本
      件告訴人及被告丁○○所使用之商標圖樣送請經濟部智慧財產局鑑定之結果，
      亦認「二者細為比對，固可見其左右方向及頭部等形狀些微之差異，惟其外觀
      予人印象相彷彿，於購買時施以普通所用之注意，難謂無產生混同誤認之虞，
      若以之作為商標圖樣申請註冊，依本局行政審查觀點，應屬近似之商標」，此
      有經濟部智慧財產局八十九年九月十九日（八九）智商Ｏ九八Ｏ字第八九ＯＯ
      七六八四八號函一件在卷可稽（附於台灣板橋地方法院檢察署八十九年度偵字
      第二一八二一號案卷第三頁）。則本件被告丁○○所購得之沐浴乳確係在同一
      商品，使用近似於告訴人註冊商標之圖樣無疑。
（三）惟按商標法第六十二條、第六十三條係針對侵害他人商標專用權以及販賣侵害
      他人商標專用權之商品之行為所定之處罰規定，又依商標法第六十二條第一款
      之規定，係以「意圖欺騙他人，於同一商品或類似商品，使用相同或近似於他
      人註冊商標之圖樣者」，為其犯罪構成要件，易言之，行為人主觀上必須具有
      欺騙他人之不法意圖，而其客觀上則必須於同一商品或類似商品，使用相同或
      近似於他人註冊商標之圖樣者，始足該當。而條文所稱「相同」商標，係指與
      他人註冊商標完全相同，而所稱「近似」則以所使用之商標，足使一般人對該
      商品之來源與信譽發生混淆者。本件被告丁○○辯稱：扣案沐浴乳係伊向翰暹
      公司乙○○購買，伊有要求對方要將商標過戶，並且註冊，對方也有提著作權
      證書，伊以為是合法的一節，雖乙○○經本院合法傳喚未到庭陳述，且乙○○
      現另案由台灣台北地方法院檢察署發布通緝，並因本案由台灣板橋地方法院檢
      察署檢察官發布通緝中，惟被告丁○○提出之代理銷售切結書上載明賣方為翰
      暹公司、負責人乙○○，商標著作權人為張瑞容，並保證翰暹公司售予丁○○
      之沐浴乳絕無侵害他人著作、專利之情形，另提供著作權登記書影本作為佐證
      等內容，此有被告丁○○提出之代理銷售切結書、著作權登記申請書、財團法
      人台灣經濟發展研究院著作權登記準則委員會收據影本各一紙附於本院審理卷
      可參（參見被證二、三、四）。且證人張瑞容（現更名為丙○○）於本院訊問
      時具結證稱：「（問：認識乙○○與否？）胡有去我們公司，請我們設計。在
      八十九年二、三月的時候。他說要做沐浴乳的商標。我們有為他作設計。這個
      海神圖是我們設計的。商品名稱部分也是我們設計的。圖案是我本人畫的。我
      在做圖案設計時沒有參考什麼資料。就是我在電腦上設計的。」等語（參見本
      院九十年四月廿四日訊問筆錄），雖被告丁○○自乙○○處取得之著作權登記
      申請書等資料尚不足與取得合法商標專用權等同而視，惟依據一般人之智識程
      度，在出賣一方提出保證切結書、著作權登記登資料及商標著作權人本人簽名
      之情形下，自信所購得之商品為合法商品，應屬合理，是被告辯稱：伊以為所
      購的之沐浴乳係合法的等語，自非無據。
（四）再查，證人張瑞容（丙○○）確實曾分別於八十九年三月廿四日、八十九年五
      月十九日就其為翰暹公司設計之扣案沐浴乳上所使用「neptune」、「海神圖
      」二商標向經濟部智慧財產局提出商標註冊之申請，其中「neptune」商標已
      於九十年四月廿三日經核准審定，另「海神圖」商標於八十九年七月廿九日變
      更申請人為丁○○，此有經濟部智慧財產局九十年五月七日（九Ｏ）智商Ｏ二
      六九字第九ＯＯＯ三八Ｏ九二號函及隨函檢附之商標註冊申請書、審定公告前
      變更申請書籍核准審定書等影本五紙附於本院審理卷，顯見被告丁○○辯稱：
      伊擔心商標是否會和他人類似，所以有要求對方要將商標過戶，並且註冊等語
      ，應為事實，堪以採信。雖本件「海神圖」之商標註冊申請案因經濟部智慧財
      產局於九十年六月五日發函命丁○○應於三十日補正相關事項，而丁○○並未
      於所定期間內補正，嗣經經濟部智慧財產局於程序審查部分即予駁回，此有經
      濟部智慧財產局九十年八月三日（九Ｏ）智商Ｏ九一Ｏ字第九ＯＯＯ六三三五
      五號函及隨函檢附之審查資料影本十三紙附於本院審理卷可稽，且該「海神圖
      」縱使經過實質審查，亦難經過核准，已如前述，然被告丁○○的確在本案查
      獲之前，著手上開商標之註冊申請及變更申請人名義，倘若被告丁○○係基於
      欺騙他人之不法意圖，其又何須大費周章進行商標之註冊申請？可見本件被告
      丁○○所買賣之沐浴乳上所使用之「海神圖」實質上雖與告訴人享有商標專用
      權之「海馬圖」近似，但尚難認被告丁○○主觀上具有欺騙他人之不法意圖，
      其所為自與商標法第六十三條、第六十二條第一款之構成要件有間。
五、綜上所述，被告甲○○、丁○○前開所辯情節應非無稽，堪以採信，本院並查無
    積極之證據證明被告甲○○、丁○○確係意圖欺騙他人而販賣仿冒告訴人商標之
    沐浴乳之事實，自不得遽為不利被告二人之認定。此外，復查無其他積極證據足
    認被確有公訴人所指之犯行，不能證明被告有公訴人所指之違反商標法犯行，揆
    諸前開說明，應為被告甲○○、丁○○無罪之諭知。
六、至移送併案審理部分（台灣板橋地方法院檢察署九十年度偵字第八六六四號）與
    本件公訴意旨乃同一事實，本院自毋庸就此部分退還檢察官，附此敘明。
據上論斷，應依刑事訴訟法第三百零一條第一項前段，判決如主文。
本案經檢察官徐名駒到庭執行職務。
中      華      民      國      九十      年      十  月     九     日
                                  臺灣板橋地方法院刑事第三庭
                                          法  官  連  育  群
右正本證明與原本無異。
如不服本判決，應於判決送達後十日內，向本院提出上訴狀。
                                          書記官  蘇  恩  慶
中      華      民      國      九十      年      十      月    十五    日


司法院資訊處製作；財團法人民間司法改革基金會備份。
